臺灣臺北地方法院刑事判決
自　訴　人　丙○○
代　理　人　解家源律師
　　　　　　簡宏明律師
被　　　告　甲○○
選任辯護人　薛銘鴻律師
　　　　　　林麗芬律師
上列被告因誣告案件，經自訴人提起自訴，本院判決如下：
    主  文
甲○○無罪。
    理  由
一、自訴意旨略以：緣被告甲○○於民國（下同）87年6月間因
    急需資金，擬以其所居住之臺北市○○○路○段108號6樓之5
    之房屋，向高雄區中小企業銀行股份有限公司（下稱高企銀
    ）辦理抵押貸款，經高企銀評估後認需一位連帶保證人，被
    告乃懇求鄰居即自訴人丙○○幫忙，經自訴人同意，雙方提
    議訂立「約定書」，並言明：（一）、提供上開抵押給銀行
    之標的物為自訴人設定第二順位金額新台幣（下同）40萬元
    抵押債權，作為反擔保之保證人責任。（二）、被告第一順
    位貸款，若有異常繳款，致發生損害自訴人情形，自訴人得
    以第二順位債權人名義求償。（三）、被告清償第一順位貸
    款，並解除自訴人保證人責任後，被告得隨時請求自訴人塗
    銷第二順位債權，自訴人不得藉詞推託。自訴人乃於同年7
    月23日在高企銀替被告辦理連帶保證貸款事宜，兩人並於同
    年月31日，在臺北市○○○路512號6樓易通代書事務所，簽
    訂約定書，委託代書丁○○辦理第二順位抵押登記。至92年
    8月20日被告要求自訴人辦理塗銷登記，正巧自訴人有事，
    然仍於同年8月29日自動向中山地政事務所辦妥塗銷登記。
    不料被告明知前述第二順位抵押債權係經其同意所設定，竟
    以自訴人未經其同意，擅自於87年7月31日，以偽造之文件
    向台北市中山地政事務所辦理40萬元之抵押登記之不實之事
    實，意圖使自訴人受刑事處分，而向臺灣臺北地方法院檢察
    署自訴自訴人偽造文書罪，因認被告被告涉有刑法第169條
    第1項之誣告罪嫌云云。
二、按犯罪事實應依證據認定之，無證據不得推定其犯罪事實；
    又不能證明被告犯罪者，應諭知無罪之判決，刑事訴訟法第
    154條第2項、第301條第1項分別定有明文。且認定不利於被
    告之事實須依積極證據，苟積極證據不足為不利於被告事實
    之認定時，即應為有利於被告之認定（參照最高法院30年台
    上字第816號判例意旨）。稱誣告即虛構事實進而申告他人
    犯罪而言，所謂虛構事實，係指明知無此事實而故意捏造者
    而言，如若出於誤信、誤解、誤認或懷疑有此事實，或對於
    其事實誇大其詞，或資為其訟爭上之攻擊或防禦方法，或其
    目的在求判明是非曲直者，固均不得謂屬於誣告，即其所申
    告之事實，並非完全出於憑空捏造或尚非全然無因，只以所
    訴事實，不能積極證明為虛偽或因證據不充分，致被誣人不
    受追訴處罰者，仍不得謂成立誣告罪（參照最高法院83年度
    台上字第1959號裁判意旨）。又按誣告罪之成立，以犯人明
    知所訴虛偽為構成要件，若誤認有此事實，或以為有此嫌疑
    ，自不得遽指為誣告（參照最高法院20年上字第717號判例
    意旨）。再者，告訴人所述事實，不能證明其係實在，對於
    被訴人為不起訴處分確定者，是否構成誣告罪，尚應就其有
    無虛構誣告之故意以為斷，並非當然可以誣告罪相繩（參照
    最高法院59年台上字第581號判例意旨）。
三、本件自訴意旨認被告涉有誣告罪嫌，無非以被告簽署之約定
    書、臺北地方法院檢察署92年度偵字第18223號不起訴處分
    書資為佐證。
四、訊之被告固不否認有向臺灣臺北地方法院檢察署提出偽造文
    書告訴之事實，惟辯稱：當初真的不知道有簽二胎之約定及
    要求，以為自訴人有偽造文書之行為，要是知道就不會去告
    自訴人等語。而證人即於當天陪同被告至代書丁○○處辦理
    房屋過戶即貸款手續之乙○○於本院94年4月18日庭訊時證
    稱：「第一次簽買賣契約有簽很多空白文件，因為代書都是
    這樣，先讓買方簽一簽他好辦代書的事情。那些空白文件就
    是必須過戶的一些文件，還有辦設定抵押權的文件，我有帶
    一份當初用剩下的空白文件」。「因為當初這個買賣是我介
    紹，也是我去談的，當初的條件並沒有要第二順位抵押權40
    萬給自訴人，簽約以後到完成我不知道有這件事情發生，不
    應該有。」，「92年被告要去轉貸，申請謄本出來馬上來找
    我問我為何會這樣（指第二順位抵押），我說趕快去塗銷就
    沒事了」等語。由證人之證詞可知，確實有簽立空白文件，
    而房地產過戶辦理抵押貸款手續所需簽立之文書相當多，亦
    多為制式文書，確實常有當事人先在空白文書上簽名蓋章，
    再由代書填寫或繕打內容之情事。又被告若知悉有設定第二
    順位抵押權之事實，何以會去問證人為何前開標的物上有設
    定第二順位抵押權，可見被告確實不知該情事。再者，本件
    被告對於自訴人所提出之約定書及辦理抵押權設定文書上之
    簽名或印章均不否認係其字跡或其所有，有約定書、抵押權
    ，理應不會告訴自訴人偽造文書，竟提出告訴，顯與常情有
    違。故本件無證據證明被告確實明知約定書之內容後簽立前
    開文書。準此，被告以其主觀上所認知者而提起告訴之行為
    ，係因其主觀認知與客觀事實並不相符所致。綜上所述，揆
    諸前揭判例之意旨，僅得謂被告係「誤認」或「有此懷疑」
    ，並無誣告之故意，不能證明被告犯罪，此外，無其他積極
    證據足資認定被告有何誣告犯行，自應為無罪判決之諭知。
五、據上論斷，應依刑事訴訟法第343條、第301條第1項，判決
    如主文。
中　　華　　民　　國　　94　　年　　5　　月　   9   　日
                  刑事第六庭  審判長  法　官　余學淵
　　　　　　　　　　　　　　          法　官　趙子榮
                              　　    法　官　曾正龍
以上正本證明與原本無異。
如不服本判決，應於判決送達後10日內向本院提出上訴狀（應抄
附繕本）。
                                      書記官  彭自青
中　　華　　民　　國　　94　　年　　5　　月　   10    日
